【裁判字號】    99,家聲,41
【裁判日期】    991209
【裁判案由】    酌定與未成年子女會面交往方式
【裁判全文】
臺灣臺東地方法院民事裁定              99年度家聲字第41號
聲  請  人  馬珮雯
相  對  人  黃順亭
上列當事人間聲請酌定與未成年子女會面交往方式事件，本院裁
定如下：
    主  文
聲請人得與未成年子女黃欣萍（女，民國○○○年○月○○日生
，身分證統一編號：Ｚ000000000號）、黃欣卉（女，
民國○○○年○月○○○日生，身分證統一編號：Ｚ00000
0000號）會面交往，其方式及期間如附表所示。
聲請費用新臺幣壹仟元由相對人負擔。
    理  由
一、聲請意旨略以：兩造原為夫妻，育有黃欣萍（女，民國○○年
    ○月○○日生）、黃欣卉（女，94年9月26日生） 2名未成年子
    女，嗣於96年 12月26日離婚時，約定對於該2名子女之親權
    均由相對人行使，但聲請人有探視未成年子女之權利。然自
    從兩造離婚後，相對人多次探視未成年子女，皆無法一同外
    出用餐，僅能在相對人家中探視，且近幾個月聲請人多次致
    電聯繫，相對人始終未予置理，更交待黃欣卉學校老師不可
    讓聲請人探視黃欣卉，拒絕聲請人與未成年子女有任何接觸
    ，，造成聲請人已有近半年未見到黃欣卉，內心深感痛苦，
    爰依民法第1055條第5項及非訟事件法第127條第1項之規定
    ，請求酌定聲請人與未成年子女會面交往之方式及期間如下
    ：(一)聲請人於每月最後一週之週六上午10時起，得前往未成
    年子女黃欣萍、黃欣卉所在住處會面交往，並攜帶未成年子
    女黃欣萍、黃欣卉一同外出，由聲請人照顧至週日下午6時
    止，於當日下午7時前將未成年子女黃欣萍、黃欣卉送回住
    處；(二)寒假得與未成年子女黃欣萍、黃欣卉同住8日，暑假
    得與未成年子女黃欣萍、黃欣卉同住15日等語。
二、相對人則以：兩造離婚時雖曾協議聲請人有探視子女之權利
    ，惟聲請人陳稱相對人不接電話或拒絕讓其探視未成年子女
    ，實係聲請人直接跑至黃欣萍學校，未事前通知相對人，嗣
    跑至黃欣卉所在之托兒所，因所方不認識聲請人，方未讓聲
    請人探視，又聲請人僅打數通電話予相對人後即無消息，相
    對人並未拒絕聲請人探視未成年子女，何況聲請人每次探視
    均有見到未成年子女，故相對人僅同意聲請人至其住處探視
    未成年子女，又聲請人於離婚前，曾有攜帶未成年子女出去
    與別人約會之紀錄，且聲請人業已再婚，如由聲請人攜帶稚
    女外宿，對幼女之人身安全將有所危害，對稚女之健康、人
    格發展、性情養成等亦有負面影響，實不宜由聲請人攜帶黃
    欣萍、黃欣卉在外過夜。然若欲攜同未成年子女外出或過夜
    ，則聲請人之配偶均不能在場等語置辯。
三、按離婚後未行使親權之父母一方，對其共同之未成年子女行
    使連繫、接觸或通信等權利，稱為會面權，一般慣稱為「探
    視權」。依現代親子法理論，父或母與其子女之會面，正是
    保障父母愛情及親子關係最後之羈絆，在直接上，能增加彼
    此間之情感，而促進子女人格健全之發展；在間接上，可監
    督他方行使照顧權的正常性，以免其濫用該照顧權。此權利
    義務，乃基於親子關係所衍生之自然權利，因其不僅為父母
    之權利，更為未成年子女之權利，而其內容包括訪問、見面
    、互通書信或電話、贈送禮物、交換相片乃至短期的同居等
    方法。次按，法院得依請求或依職權，為未行使或負擔權利
    義務之一方酌定其與未成年子女會面交往之方式及期間，但
    其會面交往有妨害子女之利益者，法院得依請求或依職權變
    更之，民法第1055條第5項定有明文。又法院為民法第1055
    條裁判時，應依子女之最佳利益，審酌一切情狀，參考社工
    人員之訪視報告，尤應注意左列事項：1.子女之年齡、性別
    、人數及健康情形。2.子女之意願及人格發展之需要。3.父
    母之年齡、職業、品行、健康情形、經濟能力及生活狀況。
    4.父母保護教養子女之意願及態度，5.父母子女間或未成年
    子女與其他共同生活之人間之感情狀況，同法第1055條之1
    亦有明文規定。另非訟事件法第125條第1項則規定，法院為
    審酌子女之最佳利益，得徵詢主管機關或社會福利機構之意
    見或請其進行訪視，就民法第1055條之1所定事項，為事實
    之調查，並提出調查報告及建議。
四、經查：
(一)本件聲請人主張兩造原為夫妻關係，嗣於96年12月21日協議
    離婚，並約定兩造所生未成年子女黃欣萍、黃欣卉權利義務
    之行使或負擔均由相對人單獨任之，離婚協議書僅約定聲請
    人得探視子女，惟就探視之方式及期間則未有明文，故請求
    法院酌定等情，業據提出兩造離婚協議書、戶籍謄本等件為
    證。查兩造就聲請人與未成年子女會面、交往之方式與期間
    既有如上爭執，是聲請人請求本院酌定其與未成年子女會面
    、交往之方式與期間，自無不合。
(二)兩造子女黃欣萍固到庭陳稱：不喜歡聲請人來探視，若假日
    聲請人帶伊去住處，伊會不習慣等語（見本院卷第42至44頁
    ）；兩造子女黃欣卉則證稱：不會想跟聲請人見面等語（見
    本院卷第75頁），均表達不願與聲請人會面交往之意。然衡
    以黃欣萍、黃欣卉均為未滿10歲之童，其行為認知尚未成熟
    ，迄今已由相對人單獨行使親權相當時日，易受主要照顧者
    即相對人之影響及教導，所言難免配合相對人，並據兩造子
    女黃欣萍表示：祖父、祖母不喜歡聲請人來看伊，因為聲請
    人外面有男人，而伊不喜歡聲請人來探視，因為害怕、有壓
    力等語（見本院卷第42至44頁）；兩造子女黃欣卉表示：伊
    不會想和聲請人見面，因為相對人說不可以和聲請人出去玩
    等語（見本院卷第75至76頁）以觀，堪信黃欣萍、黃欣卉因
    受相對人與家屬灌輸負面印象或排拒聲請人態度之影響，以
    致表示不願與聲請人會面交往，故尚難以其上開所言，即逕
    認其等不願與聲請人會面交往。又相對人雖以聲請人於離婚
    前，有攜帶未成年子女出去與別人約會之紀錄等語（參見本
    院卷第40頁），作為探視未成年子女不利之抗辯，然聲請人
    就此陳稱：相對人偷卡去刷，造成伊有卡債，無法從事長期
    工作，以致無法繳納托育費用，只好帶子女出去等語（見本
    院卷第40頁），是難驟以相對人上開抗辯而認聲請人探視黃
    欣萍、黃欣卉有何不利之處，復觀諸黃欣萍於95年10月至97
    年3月就讀國民小學期間，聲請人曾多次與學校老師聯繫互
    動（參卷附臺東縣福源國民小學所提供仁愛國民小學輔導資
    料紀錄表，卷第47至49頁）乙情，足徵聲請人仍不失對子女
    關懷之意。另參以兩造子女黃欣卉於本院審理時證稱：伊願
    意與聲請人同住，伊也會想聲請人等語（見本院卷第75至76
    頁），及聲請人提出未成年子女黃欣萍所撰寫之信件，內容
    多為「媽媽，妳過得好嗎？」、「妳什麼時候要回來啊？我
    好想妳喔！」、「一定要回來看我喔！」、「我好久好久都
    沒看到你了」、「媽媽，我愛妳」等語（參見本院卷第65至
    66  頁），應可得知未成年子女仍有與聲請人聯繫之意願。
    從而，為維繫聲請人與子女間之情感，以促進子女人格健全
    之發展，自不宜過度限制聲請人之探視權。
(三)又本件經本院函請臺東縣政府進行訪視，結果固略以：兩造
    因職場認識交往而結婚，嗣因聲請人外遇而離婚，然兩造婚
    後未與相對人父母同住，並無婆媳嫌隙問題，惟據相對人母
    親表示聲請人離婚後未對子女盡任何扶養義務，現要求會面
    十分無理，故反對聲請人與子女見面，又相對人認聲請人居
    住環境複雜，不適合會面，僅同意限制聲請人單獨前往會面
    並不能帶離戶籍地，況聲請人近年內未盡扶養義務，現要求
    會面之動機使人懷疑，而據社工單獨聽取子女意見，則表示
    聲請人離家後少與子女聯繫，母女關係十分生疏，子女不願
    與聲請人會面，連電話聯繫亦不想，暨聲請人之同居人染金
    髮、吃檳榔習性，令子女心生恐懼等語，有臺東縣政府子女
    探視案件訪視調查處遇建議表1份在卷可稽。
(五)惟本院衡酌黃欣萍、黃欣卉現年分別為 10歲及5歲，亟需父
    母兩性親情之關愛，認母女親情，源於天性，黃欣萍、黃欣
    卉因兩造離婚而無法同時享受完整父、母之愛，已屬無奈，
    為兼顧其等日後人格及心性之正常發展及滿足其孺慕之情，
    以彌補其等未能同時享有完整父母親情關愛之缺憾，並使聲
    請人仍得與子女維持良好之互動，認本件自有酌定聲請人與
    子女會面交往之必要。本院審酌上情，認子女不能長期欠缺
    母愛以輔佐其人格正常發展、合理分配兩造與子女相處培養
    親情之機會、避免干擾相對人之生活作息、未成年子女年齡
    、學習狀況及兩造所提探視方案等情事，爰酌定聲請人與黃
    欣萍、黃欣卉會面交往之方式及期間如附表所示，俾聲請人
    得培養與子女間之親情及維繫不墜，並避免兩造再生糾紛，
    亦有助未成年子女人格之健全發展。末以本院雖未依聲請人
    所提方案而酌定其與子女會面交往之方式，惟法院有關會面
    交往方式之酌定，係屬非訟事件，聲請人之請求僅促使本院
    為職權之發動，本院並不受其聲明之拘束，亦無駁回其聲請
    之必要，併此敘明。
五、依非訟事件法第122條第3項，裁定如主文。
中    華    民    國    99    年    12    月     9    日
                      家事法庭法  官   蔡慧雯
以上正本係照原本作成。
如對本裁定抗告，應於裁定送達後10日內向本院提出抗告狀。
中    華    民    國    99    年    12    月    13    日
                              書記官   高竹瑩
附表：
一、探視方式及期間：
（一）黃欣萍、黃欣卉國中畢業前：
    1.聲請人得於每月第四週之週六上午九時起，將黃欣萍、黃
      欣卉自所在地攜出會面交往，並應於翌日（週日）下午七
      時前送回原處所或兩造協定之地點。
    2.聲請人在黃欣萍、黃欣卉就學期間，逢寒、暑假時，除維
      持前述之會面交往方式外，寒假期間得增加五日；暑假期
      間得增日十日之同住時間，其期間由雙方另行協議。
（二）黃欣萍、黃欣卉國中畢業後：除仍得維持上述會面交往之
      時間、方式外，應尊重黃欣萍、黃欣卉意願，決定與聲請
      人會面交往之期間及方式。
（三）聲請人得與黃欣萍、黃欣卉互通書信、贈送禮物、交換相
      片，無時間限制。
（四）除前述之會面交往期間及方式外，聲請人於不妨害黃欣萍
      、黃欣卉之學業及生活作息範圍內，於事先徵得相對人之
      同意後，亦得增加或變更會面交往之方式及期間。
二、兩造應注意事項：
（一）聲請人不得有危害未成年子女身心健康之行為，亦不得帶
      同其出入不正當場所。
（二）聲請人於實施會面、交往之日，不得遲延送回未成年子女
      ，致減少相對人教育之時間，於會面交往期間並應負責督
      促指導未成年子女完成其家庭作業或其他課業之學習，如
      遇其須參加學業或才藝輔導課程，亦應配合接送。
（三）兩造及其家屬均不得對未成年子女灌輸反抗對造之觀念，
      或惡意批評對造。
（四）如未成年子女於會面交往中患病或遭遇事故，而相對人無
      法就近照料時，聲請人應為必要之醫療措施，即聲請人在
      與未成年子女會面交往實施中，仍須善盡對未成年子女之
      保護教養及醫療照護義務。

司法院資訊處製作；財團法人民間司法改革基金會備份。
